【裁判字號】    97,上,674
【裁判日期】    971217
【裁判案由】    清償借款
【裁判全文】
臺灣高等法院民事判決                   97年度上字第674號
上  訴  人  桂裕營造工程有限公司
法定代理人  乙○○
訴訟代理人  李宜光律師
複 代理 人  王藹芸律師
被 上訴 人  樂士股份有限公司
法定代理人  甲○○
訴訟代理人  蕭明哲律師
複 代理 人  賴傳智律師
上列當事人間清償借款事件，上訴人對於中華民國97年6月19日
臺灣板橋地方法院96年度訴字第1947號第一審判決提起上訴，並
為訴之追加，本院於97年12月3日言詞辯論終結，判決如下：
    主  文
上訴及追加之訴均駁回。
第二審訴訟費用由上訴人負擔。
    事實及理由
壹、程序方面：
    按「在第二審為訴之變更或追加，非經他造同意，不得為之
      ；但請求之基礎事實同一者，不在此限」民事訴訟法第44
    6條第1項及第255條第1項第2款分別定有明文。所謂請求之
    基礎事實同一，係指變更或追加之訴與原訴之主要爭點有其
    共同性，各請求利益之主張在社會生活上可認為同一或關連
    ，而就原請求之訴訟及證據資料，於審理繼續進行在相當程
    度範圍內具有同一性或一體性，得期待於後請求之審理予以
    利用，俾先後兩請求在同一程序得加以解決，避免重複審理
    ，進而為統一解決紛爭者而言。經查：上訴人於原審係依民
    法第474條消費借貸法律關係請求被上訴人返還新台幣（下
    同）240萬元，及自民國95年2月1日起至清償日止，按年息
    5%計算之利息，嗣於本院審理時，追加依兩造合作之投標協
    議及民法第179條規定，為本件之請求權基礎（本院卷第17
    頁），而上訴人上開之追加，均係本於兩造間上述240萬元
    本息所生之同一基礎事實，核與前揭規定相符，自應予准許
    。
貳、實體方面：
一、本件上訴人主張：上訴人於93年11月10日與被上訴人合作投
    標承攬台灣電力股份有限公司（下稱台電公司）「宜府一次
    配電變電所統包工程」（下稱系爭工程）投標案，由被上訴
    人擔任投標廠商，上訴人擔任分包廠商，雙方約定由被上訴
    人負責押標金及投標等事宜。而因被上訴人一時週轉不靈，
    向上訴人商借240萬元作為押標金之用，上訴人基於雙方之
    合作關係，遂於94年2月17日將240萬元匯入被上訴人在台新
    商業銀行建北分行（下稱台新銀行）開設之存款帳戶。嗣被
    上訴人因該次投標並未得標，兩造間合作投標關係當然終止
    ，被上訴人應返還上訴人上開240萬元；然屢經催討，被上
    訴人仍置之不理。爰依消費借款之法律關係，請求被上訴人
    返還240萬元，及自上開催告經過1個月即95年2月1日起至清
    償日止之利息。又鈞院如認兩造間無前開借款關係存在，另
    依兩造合作投標協議及民法第179條規定，請求被上訴人返
    還前開240萬元之本息等語。
二、被上訴人則以：系爭工程關於投標廠商之基本資格，係要求
    投標廠商及其分包廠商組合後之公司登記所營事業或營利事
    業登記證營業項目至少應包括經濟部商業司所編定公司行號
    營業項目代碼表為I101061工程顧問業、E101011營造業與
    CC01010發電、輸電、配電機械製造業等3項營業項目。被上
    訴人之營業項目為CC01010發電、輸電及配電機械製造業，
    為符合上開投標資格，遂與訴外人名洲鋌營造有限公司（下
    稱名洲鋌公司）合作投標，雙方同意依比例負擔押標金，即
    由被上訴人負擔3分之2，名洲鋌公司負擔3分之1。然因名洲
    鋌公司稱上訴人為其搭配之營造廠商，並持上訴人公司登記
    相關資料與被上訴人就系爭工程投標案之分包廠商合作意願
    書進行公證，被上訴人復因認上訴人法定代理人乙○○與名
    洲鋌公司法定代理人羅居正同姓，故不疑有他，認為渠等係
    屬同系統之營造廠商，乃同意名洲鋌公司以上訴人名義擔任
    分包廠商。系爭工程第1次投標時，上訴人受名洲鋌公司指
    示，於94年1月27日將180萬元押標金匯入被上訴人在台新銀
    行之存款帳戶，嗣因投標價格未達底價而流標，台電公司退
    回押標金1,600萬元予被上訴人後，被上訴人旋於同年2月1
    日將180萬元匯還名洲鋌公司法定代理人羅居正。第2次投標
    時，上訴人及訴外人張清美、林梅森復受名洲鋌公司指示，
    於94年2月17日分別匯款240萬元、100萬元、60萬元押標金
    至被上訴人上開存款帳戶內，惟復因投標價格未達底價而流
    標，台電公司退回押標金1,600萬元予被上訴人後，被上訴
    人先於94年2月21日匯款200萬元予名洲鋌公司，其後，系爭
    工程於同年4月18日公告第18次招標，惟未達法定家數而於
    同年5月2日宣布流標，且台電公司決定重新檢討底價及預算
    後再重新公開招標，被上訴人乃於同年6月15日再將280萬元
    匯還名洲鋌公司。是上訴人先後匯款180萬元及240萬元予被
    上訴人係基於其與名洲鋌公司間之內部關係，而受名洲鋌公
    司指示，將前揭押標金匯入被上訴人所指定帳戶內，並非本
    於兩造間之消費借貸關係。又兩造簽署之分包廠商合作意願
    書，其上並未有載有系爭工程押標金負擔方式，上訴人自無
    依所謂之合作投標協議，請求返還上開金額之權。另被上訴
    人取得上開金額，依上所述，非無法律上之原因，故上訴人
    依民法第179條規定，請求被上訴人返還前開240萬元本息，
    仍無理由等語，資為抗辯。
三、本件經原法院判決駁回上訴人之訴及假執行之聲請。上訴人
    不服原法院判決，上訴聲明為：（一）原判決廢棄；（二）
    被上訴人應給付上訴人240萬元，及自95年2月1日起至清償
    日止，按年息5%計算之利息；（三）願供擔保請准宣告假執
    行。被上訴人則聲明：上訴駁回，如受不利判決，願供擔保
    請准宣告免予假執行。
四、兩造不爭執事項：（本院卷第57頁正、反面）
（一）經公證之「分包廠商合作意願書」，其上所記載之投標廠
      商為被上訴人，分包廠商為上訴人。
（二）上訴人曾於94年1月27日，匯款180萬元至被上訴人台新銀
      行帳戶內。
（三）被上訴人曾於94年2月1日，匯款180萬元予名洲鋌公司負
      責人羅居正。
（四）94年2月17日，上訴人、張清美、名洲鋌公司、林梅森分
      別匯款240萬元、100萬元、80萬元、60萬元至被上訴人台
      新銀行帳戶內。
（五）被上訴人於94年2月21日匯款予名洲鋌公司200萬元，另於
      94年6月15日匯款予名洲鋌公司280萬元。
（六）被上訴人係於94年12月22日收受原審原證3之律師函。
五、本件爭點：（本院卷第57頁背面）
（一）上訴人得否於本院追加依兩造合作投標協議及民法179條
      規定為本件之請求權基礎？
（二）被上訴人有否向上訴人借貸240萬元？
（三）上訴人得否依兩造合作投標協議，請求被上訴人返還240
      萬元？
（四）上訴人得否依民法第179條規定，請求被上訴人返還240萬
      元？
      爰述之如下：
（一）上訴人得否於本院追加依兩造合作投標協議及民法179條
      規定，為本件之請求權基礎？
      詳如上開壹所述。
（二）被上訴人有否向上訴人借貸240萬元？
  １、按「稱消費借貸者，謂當事人一方移轉金錢或其他代替物
      之所有權於他方，而約定他方以種類、品質、數量相同之
      物返還之契約。」民法第474條第1項定有明文。可知，消
      費借貸法律關係之成立，須具備：借貸意思表示相互一致
      ，及交付借貸物等特別要件。次按當事人主張有利於己之
      事實者，就其事實有舉證之責任，民事訴訟法第277條前
      段定有明文，又主張法律關係存在之當事人，應就該法律
      關係發生所須具備之特別要件，負舉證之責任，至於他造
      主張有利於己之事實（變更或消滅之特別要件），則應由
      他造舉證證明（最高法院48年台上字第887號判例意旨參
      照）。是當事人主張有金錢借貸關係存在，須就其發生所
      須具備之特別要件即金錢之交付及借貸意思表示互相一致
      負舉證之責任，若僅證明有金錢之交付，未證明借貸意思
      表示互相一致者，尚不能認為有金錢借貸關係存在。
  ２、經查：
    (1)上訴人主張其於94年2月17日匯款240萬元至被上訴人開設
      台新銀行帳戶之事實，業據其提出台北富邦銀行匯款委託
      書（證明聯）1紙為證（原審卷第4頁），且為被上訴人所
      不爭執。至上訴人主張上開匯款係被上訴人向其商借作為
      投標系爭工程押標金之用乙節，則為被上訴人所否認，並
      以前揭情詞置辯，則依上開舉證責任分配原則之說明，上
      訴人自應就兩造間有借貸意思表示互相一致乙事負舉證之
      責。
    (2)證人王建元於原審審理時到庭證稱：「（問：是否有經手
      辦理兩造合作系爭工程投標案？）我沒有經手只是協助，
      當時被告（即被上訴人）想要投這個標案，但是必須要有
      甲級營造廠聯合承攬，當時被告員工有請我幫忙介紹，我
      不記得是什麼人，我就介紹原告（即上訴人）與被告的蔡
      總經理見面，兩造商談過程我沒有參與……」、「（問：
      是否知悉兩造如何協議本件標案押標金分擔問題？）當時
      我陪同原告公司潘先生前往協調時，被告公司人員有提到
      他們公司就本件投標案的作法，是由被告公司負責全部押
      標金及得標後之履約保證金與預付款」、「（問：是否知
      道被告曾經因為押標金不足而向原告借款的事情？）我知
      道被告曾向原告調資金，我是聽原告公司潘先生講的，但
      不知道是否與本件投標案有關。」等語（原審卷第86至87
      頁），可知，證人王建元雖證稱其係受被上訴人委託介紹
      具甲級營造廠資格之廠商合作投標系爭工程，且參與後續
      雙方協調之部分過程，惟關於證人王建元係受被上訴人公
      司之何人請託介紹部分，竟證稱：「不記得」，並又證稱
      ：「兩造商談過程我沒有參與」，是其證言是否可信已有
      疑義。況證人王建元證稱兩造間存有借貸關係乙事，其係
      聽上訴人之陳述，故自難以證人王建元上開之證言，即認
      兩造間借貸關係之意思表示業已合致。
    (3)另參諸：
    系爭工程第1次投標時，上訴人曾於94年1月27日，匯180
      萬元至被上訴人台新銀行帳戶（原審卷第34頁），嗣流標
      後，台電公司退回押標金1,600萬元予被上訴人，被上訴
      人即於94年2月1日將該180萬元匯予名洲鋌公司負責人羅
      居正（原審卷第35頁），此為兩造所不爭執。衡諸一般經
      驗法則，倘兩造間確有消費借貸關係存在，則於系爭工程
      第1次流標，被上訴人將該180萬元匯還名洲鋌公司之法定
      代理人羅居正時，上訴人焉有未向被上訴人或名洲鋌公司
      異議，而不主張其權利之理。
    系爭工程第2次投標時，上訴人、張清美、林梅森、名洲
      鋌公司，於94年2月17日分別匯入240萬元、100萬元、60
      萬元及80萬元至被上訴人上開帳戶，合計480萬元（原審
      卷第36頁），嗣又流標，被上訴人乃先後於94年2月21日
      及94年6月15日匯還名洲鋌公司各200萬元及280萬元（原
      審卷第37至38頁），亦為兩造所不爭執。觀諸被上訴人之
      會計傳票，於94年2月17日分別由上訴人、張清美、林梅
      森、名洲鋌公司匯入之480萬元，係記載為：暫收名洲鋌
      款（原審卷第97至98頁）。而於94年2月21日還款200萬元
      時，依被上訴人傳票摘要記載亦為：名洲鋌暫收款沖（原
      審卷第99頁）。另於94年6月15日被上訴人返還剩餘款項
      ，依被上訴人傳票所載，往來對象為名洲鋌，摘要記載則
      為：暫收宜府保證金沖回（原審卷第100頁）。上開傳票
      雖係被上訴人單方面製作，惟該傳票均係在收付前開金額
      時所製作，斯時兩造尚未發生爭議，名洲鋌公司亦未爆發
      財務危機，衡情被上訴人當時應尚無本件爭議發生之預見
      ，是應認該傳票上所載內容為真實。故被上訴人主張其係
      與名洲鋌公司合作投標系爭工程，而非與上訴人合作投標
      系爭工程等情，應堪採信。
    (4)此外，上訴人復未能就其主張前述240萬元匯款係基於消
      費借貸之法律關係而交付之有利事實，加以舉證以實其說
      ，則依上開舉證責任分配原則之說明，自難認兩造間就該
      240萬元匯款已成立消費借貸關係。
（三）上訴人得否依兩造合作投標協議，請求被上訴人返還240
      萬元？
    (1)上訴人主張：如認兩造間無借貸關係存在，而名洲鋌公司
      並未與被上訴人合作投標系爭工程，依據公證之「分包廠
      商合作意願書」所示，與被上訴人合作投標系爭工程之人
      ，係上訴人而非名洲鋌公司，是上訴人自得依兩造合作投
      標協議之約定，請求被上訴人返還240萬元等語。被上訴
      人則辯以：兩造間並無所謂合作投標協議。又上訴人所提
      之分包廠商合作意願書，其上並未載明系爭工程押標金之
      分擔方式，是上訴人主張依兩造合作投標協議，請求被上
      訴人返還240萬元，自屬無據等語。
    (2)經查：依兩造不爭執之分包廠商合作意願書所示，其上記
      載系爭工程之投標廠商係被上訴人，而分包廠商則為上訴
      人，至協議事項之主要內容為：「2、前項分包廠商及其
      分包部分，投標廠商於得標後不得變更。但有特殊情形必
      須變更者，以具有不低於原分包廠商就其分包部分所具有
      之資格，並經機關同意者為限。」、「3、本合作意願書
      除得標廠商於得標後須負契約所有責任外，分包廠商亦須
      就其分包部分與得標廠商負連帶瑕疵擔保責任。」等語，
      有分包廠商合作意願書可按（原審卷第3頁），依上開意
      願書所載文字，並無記載系爭工程係由兩造共同投標及押
      標金應如何分擔之事，是上開意願書，解釋上僅能認為係
      規範被上訴人如得標系爭工程後，兩造間就系爭工程如何
      分工、合作之法律關係，尚難僅依該意願書逕認兩造業已
      成立向台電公司投標系爭工程之所謂「合作投標」協議。
      是上訴人主張依兩造合作投標協議，請求被上訴人返還24
      0萬元，仍屬無據。
（四）上訴人得否依民法第179條規定，請求被上訴人返還240萬
      元？
    (1)按「無法律上原因而受利益，致他人受損害者，應返還其
      利益。雖有法律上之原因，而其後已不存在者，亦同。」
      民法第179條定有明文。
    (2)上訴人主張：縱認兩造間並無借貸關係或合作投標負擔押
      標金之協議存在，惟被上訴人既無任何法律上原因取得上
      訴人匯入之240萬元利益，致上訴人受有240萬元之財產上
      損害，依民法第179條之規定，被上訴人即應返還240萬元
      予上訴人等語。被上訴人辯以：上訴人將該240萬元匯予
      被上訴人之原委，業如前述，顯知被上訴人受有該240萬
      元之利益非無法律上之原因等語。
    (3)經查：系爭工程合作投標之法律關係，係存在被上訴人與
      名洲鋌公司間，而非存在於兩造間，而被上訴人於系爭工
      程流標後，復已將上開款項匯還名洲鋌公司，均已如上開
      （二）之(3)所述，是被上訴人自無民法第179條所規定無
      法律上原因而受利益之情形，故上訴人此部分之主張，仍
      無理由，應予駁回。
六、綜上所述，上訴人本於消費借款之法律關係，請求被上訴人
    返還240萬元，及自上開催告經過1個月即95年2月1日起至清
    償日止之法定遲延利息，又如認兩造間無前開借款關係存在
    ，另依兩造合作之投標協議及民法第179條規定，請求被上
    訴人返還前開240萬元之本息，均無理由，不應准許。原審
    就消費借貸關係部分為上訴人敗訴之判決，依法並無不合。
    上訴意旨指摘原判決不當，聲明廢棄改判，為無理由，應予
    駁回。另上訴人追加依兩造合作之投標協議及民法第179條
    規定之法律關係，請求如上所示部分，亦無理由，應併予駁
    回。
七、本件事證已臻明確，兩造其餘之攻擊、防禦方法核與判決結
    果不生影響，爰毋庸一一論述，併此敘明。
八、據上論結，本件上訴及追加之訴均無理由，依民事訴訟法第
    449條第1項、第78條，判決如主文。
中    華    民    國    97    年    12    月    17    日
                    民事第十二庭
                        審判長法  官  陳駿璧
                              法  官  王麗莉
                              法  官  陳邦豪
正本係照原本作成。
如不服本判決，應於收受送達後20日內向本院提出上訴書狀，其
未表明上訴理由者，應於提出上訴後20日內向本院補提理由書狀
（均須按他造當事人之人數附繕本）上訴時應提出委任律師或具
有律師資格之人之委任狀；委任有律師資格者，另應附具律師資
格證書及釋明委任人與受任人有民事訴訟法第466條之1第1項但
書或第2項（詳附註）所定關係之釋明文書影本。
中    華    民    國    97    年    12    月    17    日
                              書記官  李佳樺
附註：
民事訴訟法第466條之1（第1項、第2項）：
對於第二審判決上訴，上訴人應委任律師為訴訟代理人。但上訴
人或其他法定代理人具有律師資格者，不在此限。
上訴人之配偶、三親等內之血親、二親等內之姻親，或上訴人為
法人、中央或地方機關時，其所屬專任人員具有律師資格並經法
院認為適當者，亦得為第三審訴訟代理人。


司法院資訊處製作；財團法人民間司法改革基金會備份。
